臺灣桃園地方法院刑事判決　　　　　　　93年度重訴字第58號
公　訴　人　臺灣桃園地方法院檢察署檢察官
被　　　告　丙○○　男　43歲.
指定辯護人　本院公設辯護人乙○○
上列被告因殺人等案件，經檢察官提起公訴（九十三年度偵字第
七三一七、九五九八號），本院判決如下：
    主  文
丙○○損壞他人之自用小客車車窗玻璃，足以生損害於他人，處
有期徒刑貳月，並於刑之執行完畢或赦免後，令入相當處所施以
監護參年，扣案之鋤頭柄壹支沒收。又殺人，處有期徒刑伍年，
並於刑之執行完畢或赦免後，令入相當處所施以監護參年，扣案
之同前鋤頭柄壹支沒收。又傷害人之身體，處有期徒刑貳月，並
於刑之執行完畢或赦免後，令入相當處所施以監護參年，扣案之
同前鋤頭柄壹支沒收。應執行有期徒刑伍年，並於刑之執行完畢
或赦免後，令入相當處所施以監護參年，扣案之鋤頭柄壹支沒收
。
    事  實
一、丙○○與管清熒、丁○○係堂兄弟，其等間具有家庭暴力防
    治法第三條第四款所定之家庭成員關係，並共居在桃園縣龍
    潭鄉高平村深窩子二十號。丙○○約自民國八十六年間起，
    即因患有慢性精神分裂症，而有妄想、幻覺及混亂思考等症
    狀，已達精神耗弱之程度。其於九十三年五月十一日清晨四
    時許，復因精神分裂症發作，在精神耗弱之狀態下，不滿管
    清熒將車牌號碼ＪＫ─五二一一號自用小客車（下稱上開自
    用小客車）停放在上址庭院內，認為管清熒佔用其土地，憤
    而基於毀損之犯意，持其所有之鋤頭柄一支，砸破上開自用
    小客車之車窗玻璃，足以生損害於管清熒。又丙○○因見管
    清熒與管清德自屋內聞聲出外查看車損狀況，竟基於殺人之
    犯意，持上開鋤頭柄，自管清熒之後方猛擊其頭部，管清熒
    未及反應，致遭擊中頭部，造成頭部鈍挫傷、顱骨骨折及顱
    內出血當場倒地不起，而丁○○見狀欲上前制止，丙○○復
    另起傷害之犯意，持上開鋤頭柄毆打丁○○之左手，致丁○○受有左側尺骨骨折之傷害。嗣經警獲報趕往逮捕丙○○，
    並扣得其所有之鋤頭柄一支，而管清熒經送醫救治，仍延至
    同年月十五日十五時三十八分許，因顱內出血導致腦水腫及
    腦幹衰竭不治死亡。
二、案經管清熒之配偶甲○○、丁○○告訴及桃園縣警察局平鎮
    分局報請臺灣桃園地方法院檢察署檢察官相驗屍體後偵查起
    訴。
    理  由
一、訊據被告丙○○固坦認於右揭時、地，先持其所有之鋤頭柄
    一支，毀壞上開自用小客車之車窗玻璃，又持其所有之上開
    鋤頭柄，毆打被害人丁○○，使被害人丁○○受有左側尺骨
    骨折傷害，及持其所有之上開鋤頭柄，自後方毆擊被害人管
    清熒頭部，致被害人管清熒受有頭部鈍挫傷、顱骨骨折及顱
    內出血之傷害，後於九十三年五月十五日十五時三十八分許
    不治死亡之事實，惟矢口否認有何殺人犯行，辯稱：伊並無
    殺害被害人管清熒之故意，伊僅係想要教訓他云云。惟查：
（一）右揭被告於上開時、地，先持其所有之上開鋤頭柄毀壞上
      開自用小客車之車窗玻璃，足以生損害於被害人管清熒；
      持其所有之上開鋤頭柄，毆打被害人丁○○，使被害人丁○○受有上開傷害之事實，迭據被告於檢察官訊問時及本
      院審理中坦白承認（見本院九十三年九月二十四日審判筆
      錄），並核與告訴人甲○○、丁○○於警詢、檢察官訊問
      時所指述之情節一致（見九十三年度偵字第七三一七號偵
      查卷「下稱上開偵查卷」第十、十三、四八頁及九十三年
      度相字第八七九號卷第十六頁），且經目擊證人即管清德
      之妻黃婉瑜於檢察官訊問時證述明確在卷（見上開相字卷
      第十六頁），此外，復有車損估價單一份、車損照片三幀
      及告訴人丁○○之診斷證明書一紙附卷可稽（附於上開偵
      查卷第二十、三一、三二、十二頁），及被告所有之上開
      鋤頭柄一支扣案為證。足認被告此部分任意性之自白，應
      與事實相符，可以採取。
（二）右揭被告於上開時、地，持其所有之上開鋤頭柄，以自被
      害人管清熒之後方猛擊其頭部之方式，殺害被害人管清熒
      之事實，業據證人甲○○、丁○○、管清德、黃婉瑜於警
      詢、檢察官訊問時證述甚詳在卷（見上開相字卷第十六頁
      ），而參以被告於本院訊問時亦供承案發當時伊有拿上開
      鋤頭柄打被害人管清熒頭部後方一節明確在卷（見本院九
      十三年八月三十一日訊問筆錄），可認證人甲○○等四人
      上開所證應屬非虛，足以採信，復有被害人管清熒之診斷
      證明書二份及現場照片八幀附卷足佐（附於上開相字卷第
      十四頁、上開偵查卷第十五；二七至三十頁），及被告所
      有之上開鋤頭柄一支扣案為證。又被害人管清熒受有頭部
      鈍挫傷、顱骨骨折及顱內出血之傷害，後因顱內出血導致
      腦水腫及腦幹衰竭不治而死亡一節，業經檢察官督同檢驗
      員、法醫相驗、解剖，並製有勘驗筆錄、相驗屍體證明書
      、驗斷書及法務部法醫研究所（九三）法醫所醫鑑字第○
      七五七號鑑定書各乙份，顯見被害人管清熒係因前揭原因
      而死亡乙節，亦堪以認定。
（三）被告雖辯稱：伊沒殺害被害人管清熒之故意云云，然按殺
      人罪與傷害罪之區別，應以有無殺人之故意為斷，而殺人
      犯意之存否固係隱藏於行為人內部主觀之意思，被害人傷
      痕之多寡、受傷處所是否即為致命部位、傷勢輕重程度、
      加害人下手情形、所用兇器為何，並與被害人是否相識、
      有無宿怨等情，雖不能執為區別殺人與傷害之絕對標準，
      然仍非不得審酌事發當時情況，觀其行為動機，視其下手
      情形、用力輕重、砍向部位之手段，佐以其所執兇器、致
      傷結果、與被害人之關係暨行為後之情狀等予以綜合觀察
      論斷。經查，本件被害人管清熒（即死者）所受傷害係在
      左頂部頭皮有撕裂傷，左顳肌有出血，而在同側左頂顱骨
      之線狀骨折起始點可對應左頂部頭皮撕裂傷之位置，故研
      判造成死者左頂部橫越右方之線狀骨折為左頂鈍挫傷造成
      ；死者右硬腦膜下腔有出血，右方頭皮及顳肌無挫傷，而
      右腦顳部有局部挫傷，因此造成右硬腦膜下腔出血之原因
      可因左側頭部鈍挫傷造成右腦之對側挫傷併血管斷裂，故
      為間接之傷害；死者枕部皮下出血可因左頂部鈍挫傷造成
      廣泛之頭皮下出血，但亦可因後腦枕部挫傷造成；死者除
      頭部外傷外，身上其他地方未見外傷，故死者有可能在未
      抵抗情形下受到攻擊；死者因頭部外傷，造成顱內出血，
      導致腦水腫及腦幹衰竭死亡，死亡方式為他殺，此有上開
      法醫研究所鑑定書在卷可稽（附於九十三年度偵字第九五
      九八號偵查卷第十頁），而觀諸卷附敏盛綜合醫院龍潭分
      院所出具被害人管清熒送急救時之診斷證明書，被害人管
      清熒入院時所受外傷均集中於頭部（見上開偵查卷第十五
      頁），被告亦自陳係朝被害人管清熒頭部此人體重要器官
      位置下手等語（見本院九十三年八月三十一日訊問筆錄）
      ，顯見被告於案發當時係持上開鋤頭柄朝被害人管清熒頭
      部重擊，且趁被害人管清熒未及抵抗之情形為之，可認被
      告於持上開鋤頭柄，朝被害人管清熒頭部猛力毆擊時，具
      有致被害人管清熒於死之意至明，況人之頭部係屬人體要
      害，以堅硬之鋤頭柄朝他人頭部要害位置揮打重擊，可能
      引起顱內出血進而發生死亡之結果，此誠屬淺顯易懂之經
      驗法則，且為一般人客觀所能預見，被告於案發時為已滿
      四十二歲之成年人，雖教育程度僅為國中畢業，但為身心
      智慮健全人士，並有一定之社會知識及歷練，就此當知之
      甚稔，客觀上被告對被害人管清熒可能因此發生死亡結果
      當有預見，是被告辯稱僅係為教訓被害人管清熒云云，殊
      無足採。
（四）末查，證人即被告之兄管清標於本院審理中結證稱：（問
      ：是否知道被告的精神狀況？）從小精神就不是很好，但
      是他從來沒有看過醫生；（問：你所指：從小精神不是很
      好，是何意？）他的精神狀況與正常人比較不同，我們有
      曾經想要帶他去看，但是他都拒絕；（問：是否知道被告
      為何自稱他的本名應是「星管皇冠」？）他的本名就是丙○○，「被告在旁稱：星管皇冠是我的本姓，我父親幫我
      取的名字有誤」；（問；被告精神狀況何時變不好？）約
      三、四年前，他在犯本案之前常常一個人在家裡自言自語
      ，講一講就笑，我們要帶他去看醫生，他都不肯等語（見
      本院九十三年九月二十四日審判筆錄），而被告當庭就證
      人管清標所述表示：他們都是在編故事，我是從天上轉世
      成人的，他們自己心裡有數，他們應該將心比心，面對良
      心，我的父親是被奸臣謀害的等語（見同上審判筆錄），
      已可見被告行為顯與常情相違，且佐以本院將被告送請行
      政院衛生署桃園療養院進行精神鑑定結果，一、結論：管
      員涉案時之精神狀態應至少已達精神耗弱之程度，疑達心
      神喪失之程度。二、理由：（一）精神科診斷：管員精神
      病症狀，包括妄想、幻覺及混亂思考等。從管員自己及家
      人描述可知，管員具有上述症狀至少有四年以上，甚至可
      能達到七年的時間，遠超過診斷所需之六個月期間。管員
      受到這些症狀影響，在多種生活領域中功能缺損，如與家
      人格格不入，完全無法工作。而管員並沒有腦傷病史、沒
      有使用非法藥物史等其他可能造成精神病的原因。因此，
      管員已符合精神診斷手冊中精神分裂症之診斷標準。（二
      ）詐病可能性分析：管員主要精神症狀為幻覺、妄想及混
      亂思考。其中幻覺、妄想內容，雖然過去管員並未告訴家
      人。但是從警察偵訊筆錄（九十三年五月十一日），兩次
      法院筆錄（九十三年八月三十一日、九十三年九月二十四
      日）及本次鑑定（九十三年十一月十一日）中陳述精神病
      症狀內容一致性高。並無說法反覆、彼此矛盾的現象。且
      管員之精神病症狀頗為常見，並沒有出現精神科文獻或臨
      床經驗中罕見的症狀。此外根據過去文獻資料所得，因混
      亂之思考形式是很困難模仿，詐病個案很少得以成功假裝
      此症狀。此外管員有許多明顯的精神病症狀，但管員並未
      刻意強調自己精神病症狀，甚至不認為自己有精神病。基
      本上管員認為自己在此案中是無罪的，是被害人Ａ男罪有
      應得，做人失敗而滅亡，與管員無關。並沒有顯露出以精
      神病症狀脫罪的意圖。與一般臨床經驗所遇到之詐病個案
      不同。管員的智能程度差，管員也無其他家人有精神病病
      史，沒有可以模仿學習的對象，教育程度低，缺少精神科
      專業知識。綜合而論，管員之詐病可能性極低。（三）管
      員精神病理與涉案行為之關係：在管員認知中，強烈受妄
      想影響，包含被害人Ａ男在內之管員親兄弟、堂兄弟都是
      多年來欺負管員父親，意圖霸佔財產之人。平時就是對管
      員懷有敵意。叫人在家裡放炸彈，陷害管員無法順利工作
      。管員自認隱忍多時，但對方仍不知收斂，屢勸不聽。因
      此，管員因為深信此妄想內容，情緒受到影響而十分憤怒
      ，即使在會談過程中，仍會激動的提高說話音調。在此案
      發前一個月，管員即認為堂兄弟將車輛停在庭院前，就是
      代表侵占土地的具體行為，因此以砸毀車輛洩恨，以及用
      木器傷人是管員認為合理的自衛方式。即使到鑑定時，管
      員仍認為自己所作所為合理，無絲毫後悔心理。可知管員
      犯案行為的理由與管員妄想內容相關。管員對於自己犯案
      過程可以清楚記憶，在警察筆錄、法院筆錄及本次鑑定會
      談中都可以清楚陳述，也無明顯語言表達能力缺損，於日
      常生活中大部分時間仍能進行常規行為，一般之認知能力
      尚可，但管員之犯案行為與其妄想症狀直接相關，即使在
      偵訊期間，鑑定會談，管員言行仍堅信妄想之事實存在，
      對其殺害被害人Ａ男之行為亦無明顯愧疚及悔意，顯示其
      現實判斷力已嚴重扭曲受損，應至少已達精神耗弱之程度
      ，亦有該院精神鑑定報告書一份附卷可稽（附於本院卷）
      ，足認被告於犯案當時，其精神狀態雖不致全然缺乏知覺
      、理解及判斷，然已較普通人之平均程度顯然減退，應達
      精神耗弱之程度，惟據被告迭於警詢、偵查及本院審理中
      均對於自己犯案過程可以清楚記憶，且能為一致之陳述、
      答辯等情，尚難認被告於犯案當時之精神狀態，已達心神
      喪失之程度。
（五）綜上，本件事證明確，其右揭犯行足可認定，應予依法論
      科。
二、查被告丙○○與被害人管清熒、丁○○係堂兄弟，為旁系血
    親四親等之親屬，均係家庭暴力防治法第三條第四款所定之
    家庭成員，被告故意實施家庭暴力行為，其行為屬家庭暴力
    防治法第二條第二項之家庭暴力罪。被告於右揭時、地，先
    持其所有之上開鋤頭柄毀壞上開自用小客車之車窗玻璃，足
    以生損害於被害人管清熒；又持其所有之上開鋤頭柄殺害被
    害人管清熒；後持其所有之上開鋤頭柄，毆打被害人丁○○
    ，使被害人丁○○受有上開傷害，核其所為，分係犯刑法第
    三百五十四條之毀損罪；同法第二百七十一條第一項之殺人
    罪，及同法第二百七十七條第一項之傷害罪。被告上開所犯
    三罪間，犯意各別，行為互殊，犯罪構成要件亦不相同，應
    予分論併罰。又被告於犯案時已達精神耗弱之程度，詳如前
    述，應依刑法第十九條第二項之規定，分別減輕其刑。爰審
    酌被告僅因細故對被害人心生不滿，即持上開鋤頭柄毀壞他
    人之物；殺害、毆打被害人，嚴重影響社會善良風俗，所為
    非是，及被告犯罪之手段、所生損害；被告之智識程度，惟
    念其犯後大致坦承犯行，態度尚稱良好，及其無任何前科之
    素行情形，有臺灣高等法院被告全國前案紀錄表一份，又其
    於犯案時之精神狀態疑達心神喪失之程度等一切情狀，分別
    量處如主文所示之刑，並依法定其應執行之刑，以示懲儆。
    公訴人雖就被告具體求處無期徒刑，然本院斟酌其具體犯罪
    情節，及其犯案時之精神狀況、犯後之態度，認求刑部分尚
    屬過重，爰於前開求刑範圍內，予以斟酌，而認應處以主文
    所示之刑度為妥適，併此敘明。末查，被告係精神耗弱人，
    並因此減輕其刑，已如前述，本院斟酌被告行兇方式及其精
    神病狀，認其精神症狀具有潛在之攻擊性，有監護、治療之
    必要，爰依刑法第八十七條第二項規定，令被告於刑之執行
    完畢或赦免後，入相當處所施以監護三年，以資治療。
三、至扣案之鋤頭柄一支，屬被告所有，且係供被告犯本件毀損
    、殺人、傷害罪所用之物，此經其陳明在卷，應依刑法第三
    十八條第一項第二款規定沒收。
據上論斷，應依刑事訴訟法第二百九十九條第一項前段，家庭暴
力防治法第二條第一項，刑法第三百五十四條、第二百七十一條
第一項、第二百七十七條第一項、第十九條第二項、第八十七條
第二項、第三項、第五十一條第五款、第三十八條第一項第二款
，罰金罰鍰提高標準條例第一條前段，判決如主文。
本案經檢察官孫沛琦到庭執行職務。
中　　華　　民　　國　　93　　年　　12　　月　　31　　日
                    臺灣桃園地方法院刑事第12庭
                      審判長法  官  游  紅  桃
                            法  官  林  家  賢
                            法  官  王  美  玲
上正本證明與原本無異。
如不服本判決，應於判決送達後10日內向本院提出上訴狀 (應附
繕本)， 上訴於臺灣高等法院。
                            書記官  張  子  涵
中　　華　　民　　國　　94　　年　　1 　　月　　6 　　日
論錄本案論罪科刑法條：
刑法第354 條
毀棄、損壞前二條以外之他人之物或致令不堪用，足以生損害於
公眾或他人者，處二年以下有期徒刑、拘役或五百元以下罰金。
刑法第271 條第1 項
殺人者，處死刑、無期徒刑或十年以上有期徒刑。
刑法第277 條第1 項
傷害人之身體或健康者，處三年以下有期徒刑、拘役或一千元以
下罰金。
